【裁判字號】    97,家訴,50
【裁判日期】    970620
【裁判案由】    確認婚姻關係存在
【裁判全文】
臺灣臺中地方法院民事判決              97年度家訴字第50號
原      告  甲○○
訴訟代理人  李添興律師
被      告  乙○○
上列當事人間請求確認婚姻關係存在事件，本院於中華民國97年
6月5日言詞辯論終結，判決如下：
    主      文
確認原告與被告間之婚姻關係存在。
訴訟費用由被告負擔。
    事實及理由
壹、原告起訴主張：兩造於民國86年1月28日結婚，被告疑似有
    外遇為原告發覺，卻反向本院提起離婚訴訟，經於本院96年
    度家調字第1346號離婚事件中調解成立，協議兩造自行前往
    戶政事務所辦理離婚登記後，撤回該部分之請求，就子女親
    權之行使及扶養費則依調解內容核定。嗣兩造雖書立離婚協
    議書，由丙○○、丁○○○擔任證人，並於96年11月13日向
    戶政機關辦理離婚登記。惟原告簽立離婚協議書時，並未見
    到丙○○、丁○○○到場，亦不認識該二證人之容貌，被告
    出示離婚協議書時，二位證人早已簽名完畢，其等僅憑被告
    之陳述即於協議書上簽章，未知原告是否有離婚之真意，亦
    未於兩造協議離婚時在場見聞，則兩造離婚協議因欠缺法定
    要件而無效，兩造婚姻關係仍應存在，為避免兩造其中一人
    若有結婚，而發生重婚情形，進而影響身分權益，爰起訴請
    求確認等語。並聲明：如主文所示。
貳、被告則以：兩造係依照法院之調解筆錄辦理離婚登記，離婚
    應為有效；且原告既在離婚協議書上簽章，表示原告認為證
    人之簽章有效等語資為抗辯。並聲明：駁回原告之訴。
參、兩造所不爭執之事實：
一、兩造於86年1月28日結婚，嗣於本院96年度家調字第1346號
    離婚事件中調解成立，協議兩造自行前往戶政事務所辦理離
    婚登記後，撤回該部分之請求，就子女親權之行使及扶養費
    則由本院依調解內容核定。
二、兩造於96年11月13日書立離婚協議書，由丙○○、丁○○○
    擔任證人，並持該協議書，向戶政事務所協同辦理離婚登記
    完畢。
三、丙○○、丁○○○未於兩造協議離婚時在場，亦從未見過原
    告，其等擔任證人時，僅憑被告方面之陳述，即簽名於離婚
    協議書，未曾親聞原告確有離婚之真意。
    以上雙方所不爭執之事實，除據原告提出之前開事件調解程
    序筆錄審核核定書、離婚協議書（以上均影本）、戶籍謄本
    各1件為證外，並有本院調取之上開事件卷宗可稽，復經證
    人即於離婚協議書上擔任證人之丙○○、丁○○○於本院97
    年6月5日行言詞辯論時證述明確，應堪信為真正，上述事實
    ，本院採為判決之基礎。
肆、爭點之所在：
    兩造之協議離婚，是否因證人未曾親聞原告確有離婚之真意
    ，而屬無效？
伍、得心證之理由：
一、兩願離婚，應以書面為之，有二人以上證人之簽名並應向戶
    政機關為離婚之登記，民法第1050條定有明文。所稱兩願離
    婚應以書面為之，並應有二人以上證人之簽名，此為民法第
    1050條所規定之方式。因此，夫妻間雖有離婚之合意，惟如
    未依此方式為之，依民法第73條規定，自屬無效（最高法院
    28年度上字第1306號、71年度台上字第4714號判決參照）。
    再者，民法第1050條規定兩願離婚應以書面為之，並應有二
    人以上證人之簽名，其立法意旨在於確實證明當事人確有離
    婚之合意，而非出於脅迫或詐欺（最高法院69年度台上字第
    105號判決參照）。而離婚之證人，雖不限於作成離婚證書
    時或協議離婚時在場之人，然必須親自或親聞雙方當事人確
    有離婚真意之人，始得為證人（最高法院68年台上字第3792
    號判例、69年度第10次民事庭決議參照）。
二、兩造雖書立離婚協議書，由丙○○、丁○○○擔任證人，並
    持該協議書，向戶政事務所協同辦理離婚登記完畢，惟丙○
    ○、丁○○○既未於兩造協議離婚時在場，亦從未見過原告
    ，其等擔任證人時，僅憑被告方面之陳述，即簽名於離婚協
    議書，未曾親聞原告確有離婚之真意，揆諸前揭說明，其等
    顯非適格之證人，兩造間之協議離婚，應未具備法定要件，
    亦即缺乏二人以上（適格）證人之簽名而歸於無效，此不因
    兩造業已辦理離婚登記完畢或本院已核定調解筆錄而有不同
    ，換言之，兩造間之婚姻關係仍屬存在。而民事訴訟法第24
     7條所謂即受確認判決之法律上利益，係指因法律關係之存
     否不明確，致原告在私法上之地位有受侵害之危險，而此
     項危險得以對於被告之確認判決除去之者而言，故確認法
     律關係成立或不成立之訴，苟具備前開要件，即得謂有即
     受確認判決之法律上利益（最高法院42年度臺上字第1031
     號判例參照）。兩造間之婚姻關係雖仍屬存在，然兩造之
     戶籍資料既為兩造離異之記載，戶籍登記資料復具公示作
     用，兩造間婚姻關係之存否即不明確，此等法律關係有無
     即有不安之狀態，並得以確認判決除去，原告應有即受確
     認判決之法律上利益，而得起訴請求確認。從而，原告起
     訴請求確認兩造間之婚姻關係仍屬存在，為有理由，應予
     准許。
陸、訴訟費用負擔之依據：民事訴訟法第78條。
中    華    民    國    97    年    6     月    20    日
                        家事法庭  法  官  劉長宜
以上正本係照原本作成。
如對本判決上訴，須於判決送達後20日之不變期間內，向本院提
出上訴狀。
中    華    民    國    97    年    6     月    20    日
                                  書記官


司法院資訊處製作；財團法人民間司法改革基金會備份。
